【裁判字號】    97,自緝,310
【裁判日期】    971014
【裁判案由】    侵占
【裁判全文】
臺灣臺中地方法院刑事判決             97年度自緝字第310號
自  訴  人  乙○○
            甲○○
被      告  丙○○
                      之17
上列被告因侵占等案件，經自訴人等提起自訴，被告於準備程序
中就被訴事實為有罪之陳述，受命法官於聽取當事人之意見後，
由本院合議庭裁定由受命法官獨任以簡式審判程序判決如下：
    主    文
乙○○意圖為自己不法之所有，以詐術使人將本人之物交付，處
有期徒刑參月，如易科罰金，以銀元參佰元即新臺幣玖佰元折算
壹日；又意圖為自己不法之所有，而侵占對於業務上所持有之物
，處有期徒刑肆月，如易科罰金，以銀元參佰元即新臺幣玖佰元
折算壹日。應執行有期徒刑伍月，如易科罰金，以銀元參佰元即
新臺幣玖佰元折算壹日。
    犯罪事實
一、丙○○原向甲○○承租攤位使用，二人係屬舊識，嗣丙○○
    明知其並無攤位可供出租予甲○○，竟意圖為自己不法之所
    有，於民國八十九年七月二十五日十六時許，在臺中市○○
    路○段上石北二巷八號甲○○住處內，向甲○○詐稱：伊以
    其大舅子名義所承租位於臺中市○○街一九三巷十號德成中
    藥行前之成衣攤位，要以每日租金新臺幣 (下同)三千八百
    元，每星期三天，一年共一百五十三天之計算方式，出租予
    甲○○，租金共計五十八萬一千四百元等語，致使甲○○陷
    於錯誤，同意承租該攤位並當場交付面額為五十八萬一千四
    百元之支票一張 (詳如附表編號一號所示)予丙○○，嗣因
    丙○○提示並兌現上開支票後即逃逸無蹤，並經甲○○向攤
    位所有人即上開中藥行求證後，始知受騙。
二、丙○○與何淑玲之夫乙○○合夥經營拿破崙服飾商行 (設於
    臺中縣大雅鄉○○路一○二號，以何淑玲為名義登記負責人
    ，惟由乙○○及丙○○共同實際參與合夥事業)，詎丙○○
    竟意圖為自己不法之所有，先指示其不知情之兒子黃延年於
    八十九年七月二十三日，將丙○○所持有放置於拿破崙服飾
    商行倉庫內之合夥財產即長袖襯衫四千八件及數目不詳之短
    袖襯衫 (二者合計價值約一百二十萬元)出售予不知情之孔
    志雄，俟孔志雄所支付之貨款計二十四萬八千元透過不知情
    之黃延年交由丙○○取得後，丙○○旋於八十九年八月三日
    逃逸出境。
三、案經自訴人乙○○、甲○○向本院提起自訴。
    理    由
一、訊據被告丙○○對於上揭犯罪事實坦承不諱，核與自訴人乙○○、甲○○指訴及證人黃延年、黃延彰證述情節相符，並
    經證人孔志雄到庭結證在卷，復有支票影本一張在卷可稽，
    足認被告自白與事實相符，堪可採信。綜上所述，本案事證
    明確，被告犯行堪以認定。
二、查，被告行為後，刑法部分條文，業於九十四年二月二日修
    正公布，並自九十五年七月一日起施行，其中：
(一)修正後刑法第二條第一項規定，已將新舊法律適用之「從新
    從輕」原則，改採「從舊從輕」原則，而此規定僅係規範行
    為後法律變更所生新舊法律比較適用之準據法，並非實體刑
    罰法律，自不生行為後法律變更之比較適用之問題，應逕行
    適用新法第二條第一項之規定，為「從舊從輕」之比較。又
    刑法條文雖經修正，但若僅屬單純之文字修飾，或將實務見
    解或法理明文化，而不涉及刑罰之輕重、構成要件之變更，
    或其他有利、不利於行為人之情形者，即無庸依刑法第二條
    第一項之規定比較新舊法，而應依一般法律適用原則，適用
    「裁判時法」處斷（最高法院九十五年十一月十七日第二十
    一次刑事庭會議決議意旨參照）。
(二)行為後法律有變更者，應將行為時之法律與中間時法及裁判
    時之法律比較適用最有利於行為人之法律。本件被告行為後
    ，九十年一月十日修正公布前刑法第四十一條將原「犯最重
    本刑為三年以下有期徒刑以下之刑之罪，而受六月以下有期
    徒刑或拘役之宣告，因身體、教育、職業或家庭之關係，執
    行顯有困難者，得以一元以上三元以下折算一日，易科罰金
    」之規定，於九十年一月四日修正為刑法第四十一條第一項
    前段，修正後之新規定為「犯最重本刑為五年以下有期徒刑
    以下之刑之罪，而受六月以下有期徒刑或拘役之宣告，因身
    體、教育、職業、家庭之關係或其他正當事由，執行顯有困
    難者，得以一元以上三元以下折算一日，易科罰金」，上開
    修正後之新規定已於九十年一月十日經總統公布，而於同年
    一月十二日生效施行，是被告行為後法律已有變更，經比較
    新舊法之結果，九十年一月十日修正公布後之刑法第四十一
    條第一項前段對被告較有利。又被告行為後，刑法第四十一
    條第一項前段關於易科罰金折算標準之規定，復於九十四年
    二月二日修正公布，並於九十五年七月一日施行，由「犯最
    重本刑為五年以下有期徒刑以下之刑之罪，而受六個月以下
    有期徒刑或拘役之宣告，因身體、教育、職業、家庭之關係
    或其他正當事由，執行顯有困難者，得以一元以上三元以下
    折算一日，易科罰金。」修正為「犯最重本刑為五年以下有
    期徒刑以下之刑之罪，而受六個月以下有期徒刑或拘役之宣
    告者，得以新臺幣一千元、二千元或三千元折算一日，易科
    罰金。」應依刑法第二條第一項規定，適用最有利於行為人
    之法律（最高法院九十五年五月二十三日第八次刑事庭會議
    決議第三點第二項參照）。而九十五年七月一日修正施行前
    刑法第四十一條第一項前段之易科罰金折算標準，依修正刪
    除前之罰金罰鍰提高標準條例第二條規定，應就其原定數額
    提高為一百倍折算一日，並依現行法規所定貨幣單位折算新
    臺幣條例第二條規定，以新臺幣元之三倍折算之，亦即，九
    十五年七月一日修正施行前刑法第四十一條第一項前段之易
    科罰金折算標準，應以銀元三百元即新臺幣九百元折算為一
    日，經比較新、舊法結果，以行為後中間時法即九十年一月
    十日修正公布後、九十五年七月一日修正施行前刑法第四十
    一條第一項前段之規定較有利於被告，依刑法第二條第一項
    但書規定，自應適用該中間時法即九十五年七月一日修正施
    行前刑法第四十一條第一項前段、修正前罰金罰鍰提高標準
    條例第二條、現行法規所定貨幣單位折算新臺幣條例第二條
    之規定，諭知以銀元三百元即新臺幣九百元折算一日為易科
    罰金之折算標準。
(三)又被告行為後，刑法第三十三條第五款亦於九十四年二月二
    日修正公布，並自九十五年七月一日起施行；修正後刑法第
    三十三條第五款規定「罰金：新臺幣一千元以上，以百元計
    算之」，與修正前刑法第三十三條第五款規定「罰金：一元
    以上」不同。比較新舊法結果，以舊法較有利於被告，故依
    刑法第二條第一項前段規定，本案關於刑法第三百四十九條
    第一項、第三百三十六條第二項之法定刑罰金部分，自應適
    用行為時之法律即修正前刑法第三十三條第五款規定決定其
    罰金部分之法定刑。
(四)至關於刑法第三百四十九條第一項、第三百三十六條第二項
    法定刑為罰金之「提高標準」之新舊法適用問題，因被告行
    為後，刑法施行法第一條之一於九十五年六月十四日修正公
    布增訂。修正增訂之刑法施行法第一條之一規定：「中華民
    國九十四年一月七日刑法修正施行後（按指九十五年七月一
    日），刑法分則編所定罰金之貨幣單位為新臺幣。九十四年
    一月七日刑法修正時，刑法分則編未修正之條文定有罰金者
    ，自九十四年一月七日刑法修正施行後，就其所定數額提高
    為三十倍。但七十二年六月二十六日到九十四年一月七日新
    增或修正之條文，就其所定數額提高為三倍」。且刑法施行
    法第一條之一之立法理由謂「刑法二十四年施行後，為解決
    國民所得經濟水準已大幅提昇問題，有關罰金罰鍰倍數之調
    整及銀元與新臺幣之折算標準，訂有罰金罰鍰提高標準條例
    及現行法規所定貨幣單位折算新臺幣條例，除罰金以一銀元
    折算三元新臺幣外，並將七十二年六月二十六日以前修正之
    刑法部分條文罰金數額提高為十倍，其後修正者則不再提高
    倍數，亦即刑法分則各罪罰金數額視為前開情形分別提高三
    十倍或三倍，考量新修正刑法施行後，不再適用現行法規所
    定貨幣單位折算新臺幣條例，為使罰金數額趨於一致，避免
    衍生新舊法比較適用問題，以緩和實務適用法律之衝擊，爰
    於不變動罰金數額之前提下，規定第二項如上」。查，本件
    被告所犯刑法第三百四十九條第一項之罪法定刑有罰金刑，
    且為刑法分則編未修正之條文而定有罰金刑者；於刑法施行
    法第一條之一修正增訂前，其貨幣單位為銀元，罰金刑之提
    高標準應適用罰金罰鍰提高標準條例第一條之規定「依法律
    應處罰金、罰鍰者，就其原定數額得提高為二倍至十倍。」
    而再依現行法規所定貨幣單位折算新臺幣條例第二條規定「
    現行法規所定金額之貨幣單位為圓、銀元或元者，以新臺幣
    元之三倍折算之。」如換算為新臺幣，則刑法第三百四十九
    條第一項、第三百三十六條第二項，經比較新舊法適用之結
    果，其關於法定刑為罰金部分之提高標準，新舊法均無不利
    之情形，是其關於法定刑為罰金部分之提高標準，「新舊法
    均無不利之情形」，依照前揭說明，本案關於刑法第三百四
    十九條第一項、第三百三十六條第二項之法定刑罰金提高標
    準部分，自應適用裁判時之法律即刑法施行法第一條之一（
    最高法院九十六年度臺上字第八二七號、一一三六號判決意
    旨參照）。
(五)修正前刑法第五十一條第五款規定：「數罪併罰，分別宣告
    其罪之刑，依左列各款定其應執行者：宣告多數有期徒刑者
    ，於各刑中之最長期以上，各刑合併之刑期以下，定其刑期
    。但不得逾二十年。」，修正後刑法第五十一條第五款規定
    ：「宣告多數有期徒刑者，於各刑中之最長期以上，各刑合
    併之刑期以下，定其刑期。但不得逾三十年。」比較結果，
    修正後刑法並非較有利於行為人，依刑法第二條第一項前段
    之規定，仍應依修正前刑法，定其應執行之刑。
(六)修正後刑法第五十九條之規定，為法院就酌減審認標準見解
    之明文化，非屬法律之變更，應依一般法律適用原則，適用
    裁判時法。
三、核被告丙○○如犯罪事實欄一部分所為，係犯刑法第三百三
    十九條第一項之詐欺取財罪；如犯罪事實欄二部分所為，係
    犯刑法第三百三十六條第二項之業務侵占罪。被告利用無犯
    罪故意之黃延年犯上開業務侵占罪，係屬間接正犯。被告所
    犯上開二罪間，犯意各別，行為互殊，應予分論併罰。查，
    被告所犯業務侵占罪為最輕本刑六月以上有期徒刑之罪，本
    院斟酌自訴人乙○○提起本件自訴後，復對被告另案向檢察
    官提出偽造有證券及竊盜罪之告訴，嗣經檢察官提起公訴後
    ，業經本院以九十七年度訴緝字第三○九號，於九十七年九
    月二十三日判處有期徒刑一年八月，緩刑四年在案 (該案亦
    係乙○○與被告因上開合夥事業而涉訟，被告該案犯罪時間
    亦為八十九年七月間)，且被告於本案及上開案件審理期間
    已與自訴人乙○○就上開二案件一併以一千五百萬元達成和
    解，被告且己先賠償七十五萬五千元予自訴人乙○○，業經
    自訴人乙○○陳明屬實，自訴人二人亦一再表明請給予被告
    機會，以利被告履行和解條件等一切情狀，足認被告因一時
    失慮欠缺周詳考慮致犯上開業務侵占罪後，確具悔悟、賠償
    自訴人之意，是本院審酌被告上開業務侵占罪之犯罪情狀，
    情輕法重，如科以其前開最低度之刑，猶嫌過重，爰依修正
    後刑法第五十九條之規定，就被告所犯業務侵占罪部分酌量
    減輕其刑。爰審酌被告犯罪之動機、目的、手段、犯罪所得
    財物及被告犯罪後坦承犯行，並已與自訴人二人達成和解，
    業據自訴人等分別陳明在卷，並有和解書在卷可按，且被告
    連同上開偽造有價證券案件已與自訴人乙○○以一千五百萬
    元達成和解，並己先賠償七十五萬五千元予乙○○，被告犯
    罪後態度尚稱良好，暨自訴人二人均一再表明請給予被告機
    會，以利被告履行和解條件等一切情狀，就被告所犯上開二
    罪各量處如主文所示之刑，並均諭知易科罰金之折算標準，
    暨定其應執行之刑及諭知易科罰金之折算標準。又本件被告
    犯罪時間，雖係在中華民國九十六年罪犯減刑條例第二條所
    定之九十六年四月二十四日以前，然被告既於九十年五月十
    八日經本院發布通緝後，直至九十七年七月十四日始為警緝
    獲，自不得依該減刑條例減刑，併予敘明。
據上論斷，應依刑事訴訟法第三百四十三條、第二百七十三條之
一第一項、第二百九十九條第一項前段，刑法第二條第一項前段
、刑法第三百三十九條第一項、第三百三十六條第二項、第五十
九條、修正前刑法第五十一條第五款、修正前刑法第四十一條第
一項前段，刑法施行法第一條之一，修正前罰金罰鍰提高標準條
例第二條，現行法規所定貨幣單位折算新臺幣條例第二條，判決
如主文。
中    華    民    國    97    年    10    月    14    日
                  刑事第十七庭  法  官  江奇峰
上正本證明與原本無異。
如不服本判決，應於收受送達後10日內向本院提出上訴書狀（應
敘述具體理由並附繕本）。
上訴書狀如未敘述理由，應於上訴期間屆滿後20日內補提理由書
於本院。
                                書記官  江慧貞
中    華    民    國    97    年    10    月    14    日
附表：
┌──────┬─────┬─────┬──────┬────┐
│支票票據號碼│發票日 (民│金額 (新臺│付款人      │帳號    │
│            │國)       │幣)       │            │        │
├──────┼─────┼─────┼──────┼────┤
│IBC○二九六 │八十九年七│五十八萬一│臺中市第六信│二八八一│
│四六七號    │月三十一日│千四百元  │用合作社    │二號    │
│            │          │          │            │        │
└──────┴─────┴─────┴──────┴────┘
附錄本案論罪科刑法條
中華民國刑法第336條：
對於公務上或因公益所持有之物，犯前條第一項之罪者，處一年
以上七年以下有期徒刑，得併科五千元以下罰金。
對於業務上所持有之物，犯前條第一項之罪者，處六月以上五年
以下有期徒刑，得併科三千元以下罰金。
前二項之未遂犯罰之。
刑法第339條第1項：
意圖為自己或第3人不法之所有，以詐術使人將本人或第3人之物
交付者，處5年以下有期徒刑、拘役或科或併科1千元以下罰金。


司法院資訊處製作；財團法人民間司法改革基金會備份。
